臺灣新竹地方法院刑事判決　　　　　　　 100年度易字第70號
公　訴　人　臺灣新竹地方法院檢察署檢察官
被　　　告　林文君
　　　　　　林耀青
上列被告因妨害自由等案件，經檢察官提起公訴（99年度偵字第
6988號），本院判決如下：
    主  文
林文君、林耀青共同犯強制罪，林文君處拘役伍拾日，如易科罰
金，以新臺幣壹仟元折算壹日，林耀青處拘役肆拾日，如易科罰
金，以新臺幣壹仟元折算壹日。均緩刑貳年。借據1 張及CH0000
000 、CH0000000 、CH0000000 號本票各1 張，均沒收。
本件被訴傷害部分公訴不受理。
    事  實
一林文君與楊春煙因從事黃金仲介生意發生金錢糾紛，林文君於
  是要求楊春煙給付新臺幣（下同）10萬元，而為楊春煙拒絕，
  林文君氣憤難耐，遂與其弟林耀青共同基於傷害、強制之犯意
  聯絡，於民國99年7 月14日約19時許，守候在楊春煙前妻林瑞
  玉、兒子楊偉正位於新竹市○區○○路1 段476 巷42號6 樓住
  處門口，適林瑞玉開門正欲與楊春煙、楊偉正外出用餐，林文
  君、林耀青見機不可失，於楊春煙不反對之情形下，進入上址
  客廳，林瑞玉見狀擔心波及楊偉正，先請楊偉正進入房間，林
  文君隨後即在客廳內對楊春煙脅迫稱：「不簽借據就打你」、
  「不處理就打你」、「不還錢就跟著你」，並單手揪住楊春煙
  之衣領，林耀青同時徒手毆打楊春煙之頭部、脖子及胸部，致
  楊春煙受有頸部擦傷紅腫各為3x0.8 公分、0.5x0.5 公分、右
  頭臉疼痛、左胸紅腫3x3 公分等多處傷害（傷害部分業據撤回
  告訴），並刻意使同在客廳之林瑞玉見聞上開強暴毆人方式，
  於此脅迫、強暴情形下，楊春煙與林瑞玉不得已分別同意林文
  君之要求，由楊春煙在借據上簽署為立據人、林瑞玉在借據簽
  署為代償人，以示2 人承認對林文君負擔1 筆10萬元之借款債
  務及依上開借據意旨，由林瑞玉開立票號為CH0000000 、CH00
  00000 、CH0000000 號，面額均為10萬元之本票各1 張（均無
  發票日）併交付林瑞玉之身分證正反面影本1 張，而行無義務
  之事，以上借據1 張、本票3 張（已扣押）經交付林文君收執
  所有，同時林文君擔心楊春煙前往大陸地區躲避債務，併要求
  楊春煙提出本人有效之中華民國護照、台灣居民往來大陸通行
  証各1 本（下稱本件護照、台胞證，均發還楊春煙），楊春煙
  亦不得已而允為提出本件護照、台胞證交付林文君保管，而妨
  害楊春煙出入國境與往來通行於臺灣地區與大陸地區間之權利
  ，嗣林文君、林耀青於同日約22時許離去，楊春煙立即趕赴馬
  偕紀念醫院新竹分院驗傷並報警處理，而查悉上情。
二案經楊春煙訴由新竹市警察局第二分局報告臺灣新竹地方法院
  檢察署檢察官偵查起訴。
    理  由
壹、有罪部分：
一按被告以外之人於審判外之言詞或書面陳述，除法律另有規定
  者外，不得作為證據，刑事訴訟法第159 條第1 項固有明文規
  定。惟被告以外之人於審判外向法官所為之陳述，得為證據；
  被告以外之人於偵查中向檢察官所為之陳述，除顯有不可信之
  情況外，得為證據；被告以外之人於審判外之陳述，雖不符刑
  事訴訟法第159 條之1 至之4 之規定，惟經當事人於審判程序
  同意作為證據，法院審酌該言詞陳述或書面陳述作成時之情況
  ，認為適當者，亦得為證據，同法第159 條之1 、第159 條之
  5 第1 項亦有規定，本件告訴人楊春煙、證人即被害人林瑞玉
  於警詢、偵訊之陳述，為審判外所為之陳述，惟無顯不可信之
  情況，且經各被告同意援引作為證據。另本件認定事實所引用
  之後開證據（文書證據、物證），檢察官及各被告同意援引作
  為證據，且無證據證明係公務員違背法定程式所取得，亦無刑
  事訴訟法第159 條之4 規定之顯有不可信之情況與不得作為證
  據之情形，自均應認有證據能力，合先敘明。
二訊據被告2 人坦承：被告林文君因黃金生意與楊春煙發生金錢
  糾紛；被告林文君與林耀青是親兄弟，2 人為向楊春煙索討10
  萬元，於99年7 月14日19時許，至新竹市○區○○路1 段476
  巷42號6 樓找楊春煙，由被告林文君向楊春煙稱：「不還錢就
  跟著你」，被告林文君復以手揪住楊春煙之衣領；被告林文君
  在上開時、地之要求楊春煙之前妻林瑞玉，在借據上擔任代償
  人及簽立10萬元本票1 張，而林瑞玉有在借據上擔任代償人及
  簽立10萬元本票1 張；被告林文君並接續要求林瑞玉再簽立10
  萬元本票2 張作為擔保及要求楊春煙交付護照及台胞證作為抵
  押，而林瑞玉有另簽立10萬元本票2 張，楊春煙有交付本件護
  照及台胞證（易字卷第18頁），惟矢口否認犯行，均辯稱：是
  楊春煙欠林文君黃金生意的錢，本件沒有打人，在上址屋內，
  林文君向楊春煙與其前妻林瑞玉說明，楊春煙欺騙林文君的經
  過，林瑞玉說林文君很可憐，借據1 張、本票3 張都是楊春煙
  和前妻林瑞玉自願簽的、給的，林文君跟楊春煙要身分證時，
  楊春煙不給，就自願改以本件護照、台胞證代替身分證交給林
  文君，如果本件有強制情形，林瑞玉大可趁其外出影印本人身
  分證時報警來抓人，楊春煙怎麼可以簽了借據，不想還錢，反
  過來告人云云。然查：
(一)前開事實，業據告訴人楊春煙、被害人林瑞玉於警詢指訴及本
  院審理時證述明確（楊春煙部分，偵查卷第8 ～11、41、44頁
  ，審易字卷第19頁，易字卷第43～51頁；林瑞玉部分，偵查卷
  第12～14、42頁，審易卷第19頁反面，易字卷第52～58頁），
  復有馬偕紀念醫院新竹分院診斷證明書1 件（偵查卷第23頁）
  及扣押之借據1 張、本票3 張、護照1 本、台胞證1 本各物（
  另影印附於易字卷第25～28頁）可佐，堪信為真。
(二)被告2 人雖以前開情詞置辯，惟據證人即告訴人楊春煙稱：當
  晚我沒有要承認負擔10萬元債務的意思，我故意在借據上寫說
  ，我在98年6 月10日欠林文君1 筆10萬元的借款，事實上，我
  98年6 月10日人在大陸地區廈門市，並在當地東渡碼頭排隊繳
  費辦入境簽注，且我和林文君間也不是借貸關係，我就是故意
  寫不實在，就算林文君拿來法院用，我也可以辯駁給法官聽。
  當晚我的孩子楊偉正也有在家，他是84年次，國中剛畢業，一
  般身材，身高162 公分、不胖不瘦，我也擔心他和他媽媽的安
  全問題，以這種身材的小孩，要連同我和林瑞玉一起對抗被告
  2 人，那是不可能的（易字卷第45、49～51頁），及證人即被
  害人林瑞玉稱：其在偵查時就有跟檢察官說，楊春煙不是欠林
  文君1 筆10萬元的借款，而是林文君付了一些吃的、用的錢，
  林文君說楊春煙花了他很多錢，算算加加，希望楊春煙還10萬
  元，過程中其有外出到統一便利商店影印其本人的身分證影本
  ，是林文君要的，其心裡曾想過要趁機報警，又擔心小孩的安
  全，還有沒跟楊春煙討論，也怕報了警，林文君他們會再來，
  所以就作罷。林文君他們離開後，楊春煙很生氣地外出，並從
  外面打電話說他已經去醫院驗傷並去警局報案，而其本人是接
  到警局的通知，所以也有去警局應訊（易字卷第53～55頁），
  併參被告林文君稱：楊春煙連借據都故意寫不實在，讓人告不
  了（易字卷第52頁），核與本件借據記載：「茲本人楊春煙先
  生，於民國98年6 月10日向林文君先生借新台幣壹拾萬元等…
  特立此據，以茲證明…本票票據共簽立三張，每張本票面額每
  張為壹拾萬元…立據人：楊春煙、代償人：林瑞玉。中華民國
  九十八年六月十日」（易字卷第26頁）、本件台胞證登載楊春
  煙在西元2009年6 月10日於東渡港（大陸地區碼頭名）辦理有
  效期3 個月內之1 次出入境簽證（易字卷第72頁）、楊春煙第
  1 次警詢筆錄應訊時間為99年7 月14日23時35分（偵查卷第8
  頁）、馬偕紀念醫院新竹分院診斷證明書急診時間99年7 月15
  日凌晨1 時3 分，病患楊春煙有頸部擦傷紅腫，為3x0.8 公分
  跟0.5x0.5 公分、右頭臉疼痛、左胸紅腫，3x3 公分（偵查卷
  第23頁）顯示情形相符，本件告訴人楊春煙、被害人林瑞玉先
  虛與蛇委，簽署、交付內容不實之借據（內含依借據意旨由林
  瑞玉開立本件3 張本票），敷衍被告林文君，於被告2 人離去
  前，被害人林瑞玉不敢貿然報警處理，於被告2 人離去後，告
  訴人楊春煙立即採取就診及報警處理方式，追究被告2 人犯行
  ，由此觀之，若非被告2 人以上述脅迫、強暴手段，楊春煙、
  林瑞玉焉有如此反應，可認本件楊春煙、林瑞玉確實係受制於
  被告2 人以上述脅迫、強暴手段，並非如被告2 人辯稱係自願
  簽署借據、本票及交付證件，被告2 人所辯，與事實相背。
(三)綜上，本件事證明確，被告2 人所辯，無非事後圖卸之詞，不
  足採信，被告2人強制犯行洵堪認定，應依法論科。
三核被告2 人所為，係犯刑法第304 條第1 項之強制罪，被告2
  人有犯意聯絡及行為分擔，俱為共同正犯。審酌被告林文君僅
  因財務糾紛，不思以理性方式解決問題，夥同其弟林耀青以脅
  迫、強暴方式為本件犯行，被告林耀青亦思慮欠周，率然應允
  為之，均欠缺法治觀念，且此等脅迫、強暴方式使告訴人楊春
  煙、被害人林瑞玉行無義務之事，及妨害告訴人楊春煙行使權
  利，造成楊春煙、林瑞玉心理產生創傷，並對楊春煙人身安全
  有一定程度之侵害，被告2 人所犯輕、重程度有別，以林文君
  之程度重於林耀青，犯後均猶飾詞辯解，惟被告2 人歷經本次
  偵、審教訓，於本院準備程序自願提出借據1 張、本票3 張、
  本件護照及台胞證各1 本經本院扣押（易字卷第24頁），被告
  林文君於本院審理時並稱：拿走別人的護照、台胞證會影響別
  人通行臺灣地區與大陸地區的權利、日後知道要用合法方式處
  理糾紛（易字卷第64頁）、被告林耀青於本院審理時並稱：其
  是跟著林文君去處理糾紛，對於本件科刑範圍沒有意見，請依
  法處理（易字卷第66頁），仍見有一定程度之悔悟，併參告訴
  人楊春煙、被害人林瑞玉於本院審理時稱：對本案沒有意見，
  其實大家都是有家庭、孩子的人，祇是希望還原真相，不是要
  被告去關，若被告能無罪就都無罪，息事寧人即可（易字卷第
  61 頁 ），無意再為追究，暨被告2 人自承在卷之家庭、學歷
  、工作及家計壓力頗大（易字卷第65頁）等一切情狀，各量處
  如主文所示之刑及諭知易科罰金折算標準。又被告2 人前未故
  意犯罪受有有期徒刑以上刑之宣告，此有臺灣高等法院被告前
  案紀錄表各1 份在卷可查，其等一時失慮欠周，致罹刑典，惟
  應已記取本次教訓能知所警惕，信均無再犯之虞，本院認對被
  告2 人所宣告之刑，以暫不執行為適當，爰依刑法第74條第1
  項第1 款之規定，均併予宣告緩刑2 年，以啟自新。至扣押之
  借據1 張、本票3 張，為被告2 人犯罪所得之物，並已因楊春
  煙、林瑞玉之交付而為被告林文君所有，應依刑法第38條第1
  項第3 款之規定宣告沒收。
貳、公訴不受理部分：
一按告訴乃論之罪，告訴人於第一審辯論終結前得撤回其告訴；
  又告訴經撤回者，應諭知不受理之判決，並得不經言詞辯論為
  之，刑事訴訟法第238 條第1 項、第303 條第3 款、第307 條
  分別定有明文。
二查本件告訴人楊春煙告訴被告2 人傷害部分，公訴人認係觸犯
  刑法第277 條第1 項之傷害罪，依同法第287 條之規定，須告
  訴乃論。茲被告2 人所犯涉此部分，業據告訴人於本院審理期
  日表示撤回告訴，有本院審理筆錄、刑事撤回告訴狀各1 份附
  卷可查（易字卷第61、71頁）。是依前開說明，就被告2 人被
  訴傷害部分，爰不經言詞辯論，逕為諭知此部分不受理之判決
  。
據上論斷，應依刑事訴訟法第299 條第1 項前段、第303 條第3
款、第307 條，刑法第28條、第304 條第1 項、第41條第1 項、
第74條第1 項第1 款、第38條第1 項第3 款，刑法施行法第1條
之1 第1 項、第2 項前段，判決如主文。
本案經檢察官黃惠欣到庭執行職務。
中    華    民    國  100     年    7     月    27    日
                  刑事第三庭  法  官  周美玲
以上正本證明與原本無異。
如不服本判決應於收受本判決後10日內向本院提出上訴書狀，上
訴書狀應敘述具體理由。上訴書狀未敘述上訴理由者，應於上訴
期間屆滿後20日內補提理由書狀於本院( 均須按他造當事人之人
數附繕本 )「切勿逕送上級法院」。
中    華    民    國  100     年    7     月    27    日
                              書記官  蕭惠婷
附錄本案論罪科刑法條：
刑法第304 條第1 項：
以強暴、脅迫使人行無義務之事或妨害人行使權利者，處三年以
下有期徒刑、拘役或三百元以下罰金。